最　高　行　政　法　院　判　決
　　　　　　　　　　　　　94年度判字第00445號
上　訴　人　甲○○
　　　　　　　　　　　送達代收人　丙○○
　　　　　　　　　　　土城市○○路92之4號3樓
被 上訴 人　經濟部智慧財產局
代　表　人　丁○○
參　加　人　乙○○
上列當事人間因新型專利舉發事件，上訴人對於中華民國92年10
月9日臺北高等行政法院91年度訴字第3114號判決，提起上訴，
本院判決如下：
　　主  文
上訴駁回。
上訴審訴訟費用由上訴人負擔。
　　理  由
一、上訴人於民國86年9月4日以「可拆卸方向盤式之汽車防盜裝
    置」向經濟部中央標準局（88年1月26日改制為經濟部智慧
    財產局）申請新型專利，經編訂為第00000000號審查，准予
    專利，於公告期滿後，發給新型第144780號專利證書（下稱
    系爭案）。嗣參加人以公告第00000000號「活動式汽車防盜
    方向盤」新型專利案（下稱引證一）為證，認系爭案不符新
    型專利要件，對之提出舉發，經被上訴人審查為舉發成立之
    處分，上訴人不服，提起訴願，亦遭駁回，遂提起本件訴訟
    。
二、上訴人於原審起訴主張略以：系爭案係為新型專利案，並非
    為發明專利，依專利法第98條第2項規定，當系爭案具有某
    些功效上之增進時，即符合准予申請新型專利之要件。系爭
    案所揭示之可拆卸式方向盤防盜裝置，其中用以解扣操作之
    控制套筒2，其中該盤體部32係成圓盤形，除形狀與引證一
    之外筒13其兩側突伸形成兩操作翼130不同外，於使用上系
    爭案更具有無方向性的優點，也就是使用者可以該盤體部32
    之任一處作為施力點進行解扣操作。又系爭案所揭示之盤體
    部32之外緣係呈圓盤狀，駕駛者於操作方向盤時，不會受到
    任何阻礙，反觀引證一，由於在該外筒13兩側突伸有兩片操
    作翼130，於駕駛者轉動方向盤時，勢必造成形成阻礙，甚
    至因此導致交通事故的發生，系爭案藉由物品形狀上之改變
    ，可增進操作方便及使用安全等功效之提升，極為明確。系
    爭案其中該控制套筒3之套筒部31中央係形成中空套孔30，
    於該中空套孔30之末段孔壁上係突設1突緣，且於該突緣311
    上，環凹1滾珠容置槽311a者；此滾珠容置槽311a用以穩定
    容置滾珠之結構裝置，於參加人所舉之引證一中並未有所揭
    露，顯然系爭案不但於形狀上與該引證一不同，也未引用該
    習知結構之既有技術，而具新穎性及創作性。另外參加人所
    提之專利前案，由於該組配柱之截面係猶如齒輪狀，因各齒
    極為細小，使用者在組配上並不易校準對正，使組裝無法順
    暢快速，反觀系爭案所揭示之結構中，其中該聯結突柱12係
    呈6角柱體，各面極為平整，故於裝配時，極為容易快速的
    就能與聯結孔221組套，於組裝順暢上系爭案亦優於引證一
    。另系爭案已完成實體樣品之製作，系爭案藉由改變物體之
    形狀，使此類產品於使用上更為順暢方便，且不會影響駕駛
    人之行車安全，如此足以證明系爭案具有明確功效之增進，
    並無專利法第98條第2項所列之情事，爰請將訴願決定及原
    處分均撤銷等語。
三、被上訴人則略以：引證一揭示1種活動式汽車防盜方向盤，
    包含有1固定組裝於方向盤的分離器，及1固定組裝於汽車轉
    向軸的分離座，分離器具有一貫穿的套筒，上方設有與方向
    盤組合的組配板，筒壁設有數只可突入筒內及可後退內縮之
    銅珠，分離座具有1與轉向軸組裝的組裝板，分離座中設有1
    供分離器套筒及外筒一併插入之內凹空間，於內凹空間中設
    有1組配柱，組配柱柱面上設有供分離器套筒鋼珠嵌置的凹
    環。引證案用以操控解扣與否之操作翼形狀，雖與系爭案控
    制套筒之圓盤狀的盤體部不同，惟其分離座、分離器、套筒
    與套筒組配柱凹環等結構，分別相當於系爭專利基座、聯結
    套座、控制套筒與滾珠容置槽等，系爭案技術已見於引證一
    中，且引證一藉由可穩固結合及迅速拆離之分離器設計，而
    使汽車方向盤可拆卸的功效，亦與系爭案相同，故系爭案不
    具進步性。依據引證一與系爭案比較結果，引證一揭示分離
    座、分離器與套筒等主要構件，即為系爭案之基座、聯結套
    座與控制套筒等構件，兩者在結構配置上及作動方式均相同
    ，系爭案僅是於外形上作部分等效取代，為熟習該項技術者
    所能輕易完成且未能增進功效，故引證一足以證明系爭案不
    具進步性等語，資為抗辯。
四、原審斟酌全辯論意旨及調查證據之結果，略以：查依系爭案
    專利說明書之記載，其申請專利範圍為1種可拆卸方向盤式
    之汽車防盜裝置，係包括：1基座固設於該汽車之方向盤轉
    軸上，且於該基座上突伸1聯結突柱，並於該聯結突柱上至
    少凹設1凹槽者；1聯結套座，固連於1方向盤上，於該聯結
    套座中係凹設1聯結孔，以吻合地套接該基座之聯結突柱於
    內，聯動該基座及該方向盤轉軸旋轉，另於該聯結套座上徑
    向地至少凹設1滾珠凹孔以容置1滾珠於內，並令各該滾珠可
    局部突出於該聯結孔中，且突置於該聯結突柱之凹槽中者；
    以及1控制套筒，彈性地滑套於該聯結套座上，常時頂推各
    該滾珠局部地突出於該聯結孔中，令該控制套筒中係至少凹
    設1滾珠容置槽，以滑移地對正各該滾珠凹孔外，容置各該
    滾珠置於該滾珠容置槽與該滾珠凹孔中，解扣該基座與聯結
    套座者，以卸下該汽車之方向盤者。如申請專利範圍第1項
    之可拆卸方向盤式之汽車防盜裝置，其中該基座係包括，1
    固定突緣盤貫穿有多數穿孔鎖固於該汽車方向盤轉軸上，以
    及1聯結突柱自該基座之中央軸向突伸，並於該聯結突柱之
    外緣至少凹設1凹槽，且含該基座軸向貫穿1通孔者。如申請
    專利範圍第2項之可拆卸方向盤式之汽車防盜裝置，其中該
    基座之固定突緣盤係軸向凹設1套筒部，以吻合地套置於該
    汽車方向盤轉軸中，並自該套筒部之底端軸向突伸該聯結突
    柱者。如申請專利範圍第1項之可拆卸方向盤式之汽車防盜
    裝置，其中該聯結套座，係包括，1固定盤貫穿有多數固定
    孔以鎖固於該方向盤上者；1中央套軸自該固定盤軸向突伸
    且貫穿1聯結孔者；至少1滾珠凹孔自該中央套軸外緣徑向地
    凹設以分別容置1滾珠於內者；以及1阻環環套於該中央套軸
    之1環槽中，以擋阻該控制套筒向外脫離者。如申請專利範
    圍第1項之可拆卸方向盤式之汽車防盜裝置，其中該控制套
    筒，係含有1套筒部中央係形成1中空套孔，於該中空套孔之
    孔壁上係突設1突緣，且於該突緣上環凹1滾珠容置槽者；1
    盤體部環突於該套筒部外者；以及1復歸彈簧彈性地頂撐於
    該控制套筒及該聯結套座間，令常時頂推復歸該控制套筒，
    使該突緣之壁面頂推各該滾珠，使各該滾珠局部突伸於該聯
    結孔中者。如申請專利範圍第1項之可拆卸方向盤式之汽車
    防盜裝置，其中該聯結突柱之斷面係呈多角形狀者。次查，
    引證一係公告第00000000號「活動式汽車防盜方向盤」新型
    專利案，依其申請專利範圍之記載，引證案揭示1種活動式
    汽車防盜方向盤，包含有1固定組裝於方向盤的分離器，及1
    固定組裝於汽車轉向軸的分離座，其特徵在於分離器具有1
    貫穿的套筒，上方設有與方向盤組合的組配板，筒壁設有數
    只可突入筒內及可後退內縮之鋼珠，在該套筒外部則套設另
    1外筒，該外筒上方周緣設有供扳動的操作翼，於外筒之內
    部設有1彈簧，該彈簧上端係頂置於套筒上方的組配板下緣
    ，而彈簧下端則頂置於外筒之內筒壁設定處，此外筒與套筒
    之組合則藉筒末定位件使外筒定位套置於套筒外部而不脫出
    者；分離座具有1與轉向軸組裝的組裝板，分離座中設有1供
    給分離器套筒及外筒1併插入之內凹空間，於內凹空間中設
    有1組配柱，組配柱之柱面上設有供分離器套筒鋼珠嵌置的
    凹環等。按引證一之分離座、分離器，套筒等主要構件，分
    別相當於系爭案基座、聯結套座與控制套筒等構件，且系爭
    案基座係固設於汽車之方向盤轉軸上、聯結套座係固聯於汽
    車方向盤上且可與基座相互套合聯動方向盤轉軸旋轉，控制
    套筒係彈性地滑設於該聯結套座外，以操作該基座與聯結套
    座相互卡扣或解扣之功效，與引證一分離座係固定組裝於汽
    車轉向軸上，分離器係組裝固定於方向盤背部軸心，套筒設
    有數只鋼珠定位孔以供嵌扣汽車轉向軸上的分離座，或套筒
    鋼珠之內縮使分離器與分離座分開之功效亦屬相同。復查，
    上訴人雖主張系爭案所揭示之可拆卸式方向盤防盜裝置，其
    中用以解扣操作之控制套筒2，其中該盤體部32係成1圓盤形
    ，除形狀與引證一之外筒13其兩側突伸形成兩操作翼130不
    同外，於使用上系爭案更具有無方向性的優點，系爭案藉由
    物品形狀上之改變，可增進操作方便及使用安全等功效之提
    升等等，惟系爭案藉滑動操作控制套筒使基座與聯結套座卡
    固及解扣之技術特徵，已由引證案藉由可穩固結合及迅速拆
    離之分離器設計，同樣達到使汽車方向盤可拆卸及卡固的功
    效，兩者在結構配置上及作動方式均相同，而引證1揭示1種
    活動式汽車防盜方向盤，用以操控解扣與否之操作翼，與系
    爭案控制套筒之圓盤狀的盤體部形狀雖有不同，但系爭案將
    引證一外筒13其兩側突伸形成兩操作翼變更為圓盤形，僅係
    外形之簡易變更，系爭案可拆卸式方向盤防盜裝置，其中用
    以解扣操作之控制套筒2，其中該盤體部32雖成1圓盤形，但
    實際施力扳動處亦在套筒2兩側相對部位，並毋須圓盤全面
    施力，與引證一於外筒13兩側突伸形成兩操作翼，以供施力
    扳動，兩者技術特徵所能達成供人手施力以使汽車方向盤可
    拆卸及卡固的功效並無二致。尚不能以系爭案之盤體部32係
    成1圓盤形，與引證一之外筒13其兩側突伸形成兩操作翼130
    不同外，即認系爭案具有功效之增進。至上訴人主張系爭案
    其中該控制套筒3之套筒部31中央係形成1中空套孔30，於該
    中空套孔30之末段孔壁上係突設1突緣，且於該突緣311上，
    環凹1滾珠容置槽311a者；此1滾珠容置槽311a用以穩定容置
    滾珠之結構裝置引證一並未揭露，系爭案聯結突柱12係呈6
    角柱體，各面極為平整，故於裝配時，極為容易快速的就能
    與聯結孔221組套，於組裝順暢上系爭案亦優於引證一部分
    。經查，引證一在組配板1體的套筒上設有數只鋼珠定位孔
    ，以供嵌扣汽車轉向軸上的分離座，而該等設於定位孔中的
    鋼珠係定位突出於套筒內壁，並可後退內縮；在組配柱上依
    套筒之鋼珠位置設置有凹環供分離器套筒鋼珠嵌置使用，其
    達成之功效亦與系爭案於中空套孔30之末段孔壁上係突設1
    突緣，且於該突緣311上，環凹1滾珠容置槽311a用以穩定容
    置滾珠相同。另系爭案聯結突柱12上訴人於專利說明書5創
    作說明業已載明「上述該聯結柱12之斷面形狀係可形成16角
    形體或修飾形成其他之形狀者，本創作並不予限制」，顯見
    系爭案聯結突柱12係呈6角柱體並非系爭案技術特徵。況引
    證一於其專利說明書創作說明4第9行起，就相當於系爭案聯
    結柱之組配柱亦記載「組配柱之尺寸、形狀、長度則配合分
    離器之套筒內部尺寸、形狀、深度予以配合設計而成多角形
    或任可非圓形之柱體」，已就組配柱可能為6角形之技術內
    容為揭露，故上訴人自不能以系爭案聯結突柱12係呈6角柱
    體，各面極為平整，故於裝配時，極為容易快速的就能與聯
    結孔221組套，而主張系爭案於組裝順暢上優於引證一。從
    而，被上訴人以系爭案違反專利法第98條第2項規定，而為
    舉發成立應撤銷專利權之處分，應屬合法，訴願決定予以維
    持，亦無不當。因而將訴願決定及原處分均予維持，駁回上
    訴人之訴。
五、本院經核原判決於法並無違誤。上訴意旨仍執前詞並主張系
    爭案所揭示之盤體部呈一圓盤狀，駕駛者於操作方向盤時，
    不會受到任何阻礙，而引證一因兩片操作翼向兩側突伸，於
    駕駛者轉動方向盤時會造成阻礙，甚至因此導致交通事故的
    發生，是雖然兩種形狀均能達成拆裝之相同目的，但系爭案
    較引證一更具便利性及安全性，此即物品功能之提升，原判
    決以「尚不能以系爭案之盤體部32係成一圓盤形，與引證一
    之外筒13其兩側突伸形成兩操作翼130不同外，即認系爭案
    具有功效之增進」實不恰當。又引證一於組配柱係齒輪狀，
    各齒極小，使用者在裝配時，常需費時去校正套合，長期使
    用該齒輪之齒會斷裂、崩裂或磨損，造成汽車駕駛人方向盤
    無法操作，而危及生命安全。反觀系爭案所揭示之結構，其
    中該聯結突柱12係呈大六角柱體，各面極為平整，故於裝配
    時極為容易快速定位套合，且大六角面極大，不會因長期使
    用而磨損斷裂，此系爭案優於引證一之結構，完全改良了引
    證一之缺點，系爭案確具有某些功能上之提升，符合准與申
    請新型專利要件，原判決適用專利法第98條第2項顯有不當
    ，原判決違背法令，爰請廢棄原判決，並撤銷訴願決定及原
    處分等語。然查凡對物品之形狀、構造或裝置之創作或改良
    ，而可供產業上利用者，得依法申請取得新型專利，固為系
    爭案專利核准時專利法第97條暨第98條第1項所明定。惟其
    新型如「係運用申請前既有之技術或知識，而為熟習該項技
    術者所能輕易完成且未能增進功效時」，仍不得依法申請取
    得新型專利，同法第98條第2項亦定有明文。而本件系爭案
    與引證一比較結果，引證一揭示分離座、分離器與套筒等主
    要構件，即為系爭案之基座、聯結套座與控制套筒等構件，
    兩者在結構配置上及作動方式均相同，系爭案僅是於外形上
    作部分等效取代，為熟習該項技術者所能輕易完成且未能增
    進功效，故系爭案不具進步性甚明。又系爭案申請專利範圍
    第2項至第5項均為附屬項，均為第1項獨立項技術內容再加
    限制描述，範圍仍不出第1項之技術內容，亦不能以此主張
    具功效之增進。被上訴人因而為舉發成立之處分，揆諸前開
    規定與說明，尚無違誤，訴願決定及原判決亦予維持，均無
    不合。況查原判決已就本件爭點即上訴人主張系爭案所揭示
    之可拆卸式方向盤防盜裝置，其中用以解扣操作之控制套筒
    2，其中該盤體部32係成一圓盤形，除形狀與引證一之外筒
    13其兩側突伸形成兩操作翼130不同外，於使用上系爭案更
    具有無方向性的優點，系爭案藉由物品形狀上之改變，可增
    進操作方便及使用安全等功效之提升；系爭案其中該控制套
    筒3之套筒部31中央係形成一中空套孔30，於該中空套孔30
    之末段孔壁上係突設一突緣，且於該突緣311上，環凹一滾
    珠容置槽311a者；此一滾珠容置槽311a用以穩定容置滾珠之
    結構裝置引證一並未揭露，系爭案聯結突柱12係呈六角柱體
    ，各面極為平整，故於裝配時，極為容易快速的就能與聯結
    孔221組套，於組裝順暢上系爭案亦優於引證一；系爭案並
    未違反專利法第98條第2項之規定各節，為不可採等情，明
    確詳述其得心證之理由，有如前述。並與前開系爭案專利核
    准時專利法等法令規定要無不合，尚無判決不適用法規或適
    用不當之違法。至於上訴人其餘訴稱各節，乃上訴人以其對
    法律上見解之歧異，就原審取捨證據、認定事實之職權行使
    ，指摘其為不當，均無可採。綜上所述，上訴意旨指摘原判
    決違誤，求予廢棄，難認有理由，應予駁回。
據上論結，本件上訴為無理由，爰依行政訴訟法第255條第1項、
第98條第3項前段，判決如主文。
中    華    民    國    94    年    3    月    24     日
                  第四庭審判長法  官　徐　樹　海
                              法  官　高　啟　燦
                              法  官　吳　錦　龍
                              法  官　黃　合　文
                              法  官　林  茂  權
以  上  正  本  證  明  與  原  本  無  異
中    華    民    國    94    年    3    月    24     日
　　　　　　　　　　　　　　　書記官　王　褔　瀛
